---
title: "Projekt VAR"
author: "Ewelina Nieć"
date: "2024-03-25"
output: 
  html_document:
    code_folding: hide
    theme: cerulean
---

```{r message=FALSE, warning=FALSE, echo=FALSE}
library(readr)
library(dplyr)
library(zoo)
library(vars)
library(bruceR)
library(aTSA)
```

# Cel projektu {.tabset}

Celem projektu jest stworzenie modelu VAR, stanowiącego bazę dla analizy przyczynowości w
sensie Grangera celem uzyskania informacji jak poszczególne rynki wpływają na siebie (o ile wpływają).

Badanie opiera się na danych, które zakresem obejmują dwa okresy:

 - od stycznia 2016 roku do grudnia 2019 roku - okres przed COVID
 
 - od stycznie 2020 roku do grudnia 2023 roku - okres i trakcie i po COVID

Zbiór danych składa się z:

• cen zamknięcia polskiej giełdy - WIG

• cen zamknięcia ukraińskiej giełdy - WIG_Ukraina

• cen zamknięcia czeskiej giełdy - PX

• cen zamknięcia niemieckiej giełdy - DAX

• cen ropy naftowej - ROPA

• cen obligacji

## Okres przed Covid {.active}

### Przygotowanie danych

**Wczytanie plików**

```{r message=FALSE, warning=FALSE}
# Polska
WIG_przed <- read_csv("Dane/WIG_przed.csv")
WIG_przed <- WIG_przed[,c(1,5)]
colnames(WIG_przed) <- c('data','WIG_przed')

ZLOTY_przed <- read_csv("Dane/ZLOTY_przed.csv")
ZLOTY_przed <- ZLOTY_przed[,c(1,5)]
colnames(ZLOTY_przed) <- c('data','ZLOTY_przed')

# Ukraina
WIG_ukraina_przed <- read_csv("Dane/WIG_ukraina_przed.csv")
WIG_ukraina_przed <- WIG_ukraina_przed[,c(1,5)]
colnames(WIG_ukraina_przed) <- c('data','WIG_ukraina_przed')

HRYWNA_przed <- read_csv("Dane/HRYWNA_przed.csv")
HRYWNA_przed <- HRYWNA_przed[,c(1,5)]
HRYWNA_przed[,2] <- 1/HRYWNA_przed[,2]
colnames(HRYWNA_przed) <- c('data','HRYWNA_przed')


# Czechy
PX_przed <- read_csv("Dane/PX_przed.csv")
PX_przed <- PX_przed[,c(1,5)]
colnames(PX_przed) <- c('data','PX_przed')

KORONA_przed <- read_csv("Dane/KORONA_przed.csv")
KORONA_przed <- KORONA_przed[,c(1,5)]
colnames(KORONA_przed) <- c('data','KORONA_przed')


# Niemcy
DAX_przed <- read_csv("Dane/DAX_przed.csv")
DAX_przed <- DAX_przed[,c(1,5)]
colnames(DAX_przed) <- c('data','DAX_przed')

EURO_przed <- read_csv("Dane/EURO_przed.csv")
EURO_przed <- EURO_przed[,c(1,5)]
colnames(EURO_przed) <- c('data','EURO_przed')


# ropa
ROPA_przed <- read_delim("C:/Users/eweli/OneDrive/Desktop/AW/projekt2/dane/ROPA_przed.csv", 
    delim = ";", escape_double = FALSE, trim_ws = TRUE)
ROPA_przed <- ROPA_przed[,c(1,5)]
colnames(ROPA_przed) <- c('data','ROPA_przed')

# obligacje
obligacje_przed <- read_csv("Dane/obligacje_przed.csv")
obligacje_przed <- obligacje_przed[,c(1,5)]
colnames(obligacje_przed) <- c('data','obligacje_przed')
```

**Przewalutowanie na dolary**

```{r}
# POLSKA - WIG PLN na USD
df <- merge(x=WIG_przed,y=ZLOTY_przed, 
          by="data", all.x=TRUE)
WIG_przed_USD <- data.frame("data" = df[1], df[2]*df[3])
rm(df,WIG_przed)

# UKRAINA - WIG Ukraina UAH na USD
df <- merge(x=WIG_ukraina_przed,y=HRYWNA_przed, 
          by="data", all.x=TRUE)
WIG_ukraina_przed_USD <- data.frame("data" = df[1], df[2]*df[3])
rm(df,WIG_ukraina_przed,HRYWNA_przed)

# Czechy PX CZK na USD
df <- merge(x=PX_przed,y=KORONA_przed, 
          by="data", all.x=TRUE)
PX_przed_USD <- data.frame("data" = df[1], df[2]*df[3])
rm(df,PX_przed,KORONA_przed)

# Niemcy DAX EUR na USD
df <- merge(x=DAX_przed,y=EURO_przed, 
          by="data", all.x=TRUE)
DAX_przed_USD <- data.frame("data" = df[1], df[2]*df[3])
rm(df,DAX_przed,EURO_przed)

# Ropa
ROPA_przed <- ROPA_przed[complete.cases(ROPA_przed),]
ROPA_przed$data <- as.Date(ROPA_przed$data, format = "%d.%m.%Y")

# Obligacje PLN na USD
df <- merge(x=obligacje_przed,y=ZLOTY_przed, 
          by="data", all.x=TRUE)
obligacje_przed_USD <- data.frame("data" = df[1], df[2]*df[3])
rm(df,obligacje_przed,ZLOTY_przed)
```

**Łączenie wszystkich tabel w jedną**

```{r}
# przed
df_przed <- WIG_przed_USD %>% full_join(WIG_ukraina_przed_USD, by = "data")
df_przed <- df_przed %>% full_join(PX_przed_USD, by = "data")
df_przed <- df_przed %>% full_join(DAX_przed_USD, by = "data")
df_przed <- df_przed %>% full_join(ROPA_przed, by = "data")
df_przed <- df_przed %>% full_join(obligacje_przed_USD, by = "data")

rm(WIG_przed_USD, WIG_ukraina_przed_USD, PX_przed_USD, DAX_przed_USD, ROPA_przed, obligacje_przed_USD)
```

**Interpolacja liniowa**

Pnieważ jest dużo braków, to interpolacja liniowa nie zawsze sobie z nimi radzi, dlatego po zastosowaniu interpolacji musimy usunąć 2 wiersze w danych przed COVID W przypadku danych po 2020 roku musimy usunąć 1 wiersz.

```{r , warning=FALSE}
# przed
# sortowanie danych wzgledem daty
df_przed <- df_przed[order(df_przed$data), ]

df_przed_interpolacja <- data.frame("data" = df_przed$data, 
                                    "WIG" = na.approx(df_przed$WIG_przed, na.rm = FALSE),
                                    "WIG_Ukraina" = na.approx(df_przed$WIG_ukraina_przed, 
                                                              na.rm = FALSE),
                                    "PX" = na.approx(df_przed$PX_przed, na.rm = FALSE),
                                    "DAX" = na.approx(df_przed$DAX_przed, na.rm = FALSE),
                                    "ROPA" = na.approx(df_przed$ROPA_przed, na.rm = FALSE),
                                    "obligacje" = na.approx(df_przed$obligacje_przed, na.rm = FALSE))

df_przed_interpolacja <- na.omit(df_przed_interpolacja)
```

**Prezentacja fragmentu gotowych danych:**
```{r}
# przed
knitr::kable(head(df_przed_interpolacja), "simple", align ='llll')
```

**Graficzna prezentacja wyników:**
```{r}
plot(x = df_przed_interpolacja[,1], y = df_przed_interpolacja[,2], ylim = range(0:20000), type="l", xlab="data",ylab="USD") # WIG
lines(x = df_przed_interpolacja[,1], y=df_przed_interpolacja[,5], col = "green") # DAX
legend("topright", legend = c("WIG", "DAX"), col = c("black", "green"), lty = c(1, 1), cex = 0.8)

plot(x = df_przed_interpolacja[,1], y=df_przed_interpolacja[,3], col = "pink", ylim = range(0:150), type="l", xlab="data",ylab="USD") # WIG Ukraina
lines(x = df_przed_interpolacja[,1], y=df_przed_interpolacja[,4], col = "blue") # PX
lines(x = df_przed_interpolacja[,1], y=df_przed_interpolacja[,6], col = "yellow") # Ropa
lines(x = df_przed_interpolacja[,1], y=df_przed_interpolacja[,7], col = "red") # Obligacje
legend("topright", legend = c("WIG Ukraina", "PX", "Ropa", "Obligacje"), col = c("pink", "blue", "yellow", "red"), lty = c(1, 1, 1, 1), cex = 0.8)
```

**Obliczenie stóp zwrotu**

```{r}
# przed
stopa_zwrotu_przed <- data.frame(matrix(0, nrow = nrow(df_przed_interpolacja), 
                                        ncol = ncol(df_przed_interpolacja)))

stopa_zwrotu_przed[, 1] <- df_przed_interpolacja[, 1]

for (j in 2:ncol(stopa_zwrotu_przed)){
  for (i in 2:nrow(stopa_zwrotu_przed))
  {
  stopa_zwrotu_przed[i, j] <- 
    (df_przed_interpolacja[i, j] - df_przed_interpolacja[i-1, j])/df_przed_interpolacja[i-1, j]
  }
}
stopa_zwrotu_przed <- stopa_zwrotu_przed[-1, ]
names(stopa_zwrotu_przed) <- names(df_przed_interpolacja)
rownames(stopa_zwrotu_przed) <- NULL    
```

### Test stacjonarności

W celu sprawdzenia stacjonarności danych został przeprowadzony test Dickey’a-Fullera adf.test(), którego hipotezy przedstawiają się w sposób następujący:

*H0 : szereg jest niestacjonarny*

*H1 : szereg jest stacjonarny*

```{r}
# przed
adf.test(stopa_zwrotu_przed$WIG)
adf.test(stopa_zwrotu_przed$WIG_Ukraina)
adf.test(stopa_zwrotu_przed$PX)
adf.test(stopa_zwrotu_przed$DAX)
adf.test(stopa_zwrotu_przed$ROPA)
```

p.value wszędzie wynosi wynosi 0.01, czyli nie przekracza 5%, zatem odrzucamy hioptezę H0. Oznacza to, że stopy zwrotu są stacjonarne.

### Model VAR
Model wektorowej autoregresji podobnie jak w przypadku modeli AR nie posiada podziału na zmienne egzogeniczne oraz endogeniczne. Dzieje się tak, gdyż każda zmienna uwzględniona w modelu ma wpływ na pozostałe zmienne, a proces modelowania dotyczy każdej zmiennej.

#### Opóźnienie

Chcąc stworzyć model VAR należy wybrać rząd jego opóźnień.

```{r, warning=FALSE}
# przed
VARselect(as.matrix(stopa_zwrotu_przed[,-1]))
```

Wszystkie kryteria wskazują na wybór modelu z 1 opóźnieniem
Wybrano opóźnienie 1

#### Budowanie modelu VAR

```{r}
# przed
model_przed <- VAR(stopa_zwrotu_przed[,-1], p = 1)
summary(model_przed)
```


### Weryfikacja modelu

#### Przyczynowość w sensie Grangera

```{r, warning=FALSE}
# przed
granger_causality(model_przed)
```


## Okres po Covid

### Przygotowanie danych

**Wczytanie plików**

```{r message=FALSE, warning=FALSE}
# Polska
WIG_po <- read_csv("Dane/WIG_po.csv")
WIG_po <- WIG_po[,c(1,5)]
colnames(WIG_po) <- c('data','WIG_po')

ZLOTY_po <- read_csv("Dane/ZLOTY_po.csv")
ZLOTY_po <- ZLOTY_po[,c(1,5)] 
colnames(ZLOTY_po) <- c('data','ZLOTY_po')

# Ukraina
WIG_ukraina_po <- read_csv("Dane/WIG_ukraina_po.csv")
WIG_ukraina_po <- WIG_ukraina_po[,c(1,5)]
colnames(WIG_ukraina_po) <- c('data','WIG_ukraina_po')

HRYWNA_po <- read_csv("Dane/HRYWNA_po.csv")
HRYWNA_po <- HRYWNA_po[,c(1,5)]
HRYWNA_po[,2] <- 1/HRYWNA_po[,2]
colnames(HRYWNA_po) <- c('data','HRYWNA_po')

# Czechy
PX_po <- read_csv("Dane/PX_po.csv")
PX_po <- PX_po[,c(1,5)]
colnames(PX_po) <- c('data','PX_po')

KORONA_po <- read_csv("Dane/KORONA_po.csv")
KORONA_po <- KORONA_po[,c(1,5)]
colnames(KORONA_po) <- c('data','KORONA_po')

# Niemcy
DAX_po <- read_csv("Dane/DAX_po.csv")
DAX_po <- DAX_po[,c(1,5)]
colnames(DAX_po) <- c('data','DAX_po')

EURO_po <- read_csv("Dane/EURO_po.csv")
EURO_po <- EURO_po[,c(1,5)]
colnames(EURO_po) <- c('data','EURO_po')

# ropa
ROPA_po <- read_delim("C:/Users/eweli/OneDrive/Desktop/AW/projekt2/dane/ROPA_po.csv", 
    delim = ";", escape_double = FALSE, trim_ws = TRUE)
ROPA_po <- ROPA_po[,c(1,5)]
colnames(ROPA_po) <- c('data','ROPA_po')

# obligacje
obligacje_po <- read_csv("Dane/obligacje_po.csv")
obligacje_po <- obligacje_po[,c(1,5)]
colnames(obligacje_po) <- c('data','obligacje_po')
```

**Przewalutowanie na dolary**

```{r}
# POLSKA - WIG PLN na USD
df <- merge(x=WIG_po,y=ZLOTY_po, 
          by="data", all.x=TRUE)
WIG_po_USD <- data.frame("data" = df[1], df[2]*df[3])
rm(df,WIG_po)

# UKRAINA - WIG Ukraina UAH na USD
df <- merge(x=WIG_ukraina_po,y=HRYWNA_po, 
          by="data", all.x=TRUE)
WIG_ukraina_po_USD <- data.frame("data" = df[1], df[2]*df[3])
rm(df,WIG_ukraina_po,HRYWNA_po)

# Czechy PX CZK na USD
df <- merge(x=PX_po,y=KORONA_po, 
          by="data", all.x=TRUE)
PX_po_USD <- data.frame("data" = df[1], df[2]*df[3])
rm(df,PX_po,KORONA_po)

# Niemcy DAX EUR na USD
df <- merge(x=DAX_po,y=EURO_po, 
          by="data", all.x=TRUE)
DAX_po_USD <- data.frame("data" = df[1], df[2]*df[3])
rm(df,DAX_po,EURO_po)

# Ropa
ROPA_po$data <- as.Date(ROPA_po$data, format = "%d.%m.%Y")

# Obligacje PLN na USD
df <- merge(x=obligacje_po,y=ZLOTY_po, 
          by="data", all.x=TRUE)
obligacje_po_USD <- data.frame("data" = df[1], df[2]*df[3])
rm(df,obligacje_po,ZLOTY_po)
```

**Łączenie wszystkich tabel w jedną**

```{r}
# po
df_po <- WIG_po_USD %>% full_join(WIG_ukraina_po_USD, by = "data")
df_po <- df_po %>% full_join(PX_po_USD, by = "data")
df_po <- df_po %>% full_join(DAX_po_USD, by = "data")
df_po <- df_po %>% full_join(ROPA_po, by = "data")
df_po <- df_po %>% full_join(obligacje_po_USD, by = "data")

rm(WIG_po_USD, WIG_ukraina_po_USD, PX_po_USD, DAX_po_USD, ROPA_po, obligacje_po_USD)
```

**Interpolacja liniowa**

Pnieważ jest dużo braków, to interpolacja liniowa nie zawsze sobie z nimi radzi, dlatego po zastosowaniu interpolacji musimy usunąć 2 wiersze w danych przed COVID W przypadku danych po 2020 roku musimy usunąć 1 wiersz.

```{r , warning=FALSE}
# po
# sortowanie danych wzgledem daty
df_po <- df_po[order(df_po$data), ]

df_po_interpolacja <- data.frame("data" = df_po$data, 
                                 "WIG" = na.approx(df_po$WIG_po, na.rm = FALSE),
                                 "WIG_Ukraina" = na.approx(df_po$WIG_ukraina_po, 
                                                           na.rm = FALSE),
                                 "PX" = na.approx(df_po$PX_po, na.rm = FALSE),
                                 "DAX" = na.approx(df_po$DAX_po, na.rm = FALSE),
                                 "ROPA" = na.approx(df_po$ROPA_po, na.rm = FALSE),
                                 "obligacje" = na.approx(df_po$obligacje_po, na.rm = FALSE))


df_po_interpolacja <- na.omit(df_po_interpolacja)
```

**Prezentacja fragmentu gotowych danych:**
```{r}
# po
knitr::kable(head(df_po_interpolacja), "simple", align ='llll')
```

**Graficzna prezentacja wyników:**
```{r}
plot(x = df_po_interpolacja[,1], y = df_po_interpolacja[,2], ylim = range(0:25000), type="l", xlab="data",ylab="USD") # WIG
lines(x = df_po_interpolacja[,1], y=df_po_interpolacja[,5], col = "green") # DAX
legend("topright", legend = c("WIG", "DAX"), col = c("black", "green"), lty = c(1, 1), cex = 0.8)

plot(x = df_po_interpolacja[,1], y=df_po_interpolacja[,3], col = "pink", ylim = range(0:150), type="l", xlab="data",ylab="USD") # WIG Ukraina
lines(x = df_po_interpolacja[,1], y=df_po_interpolacja[,4], col = "blue") # PX
lines(x = df_po_interpolacja[,1], y=df_po_interpolacja[,6], col = "yellow") # Ropa
lines(x = df_po_interpolacja[,1], y=df_po_interpolacja[,7], col = "red") # Obligacje
legend("topright", legend = c("WIG Ukraina", "PX", "Ropa", "Obligacje"), col = c("pink", "blue", "yellow", "red"), lty = c(1, 1, 1, 1), cex = 0.8)
```

**Obliczenie stóp zwrotu**

```{r}
# po
stopa_zwrotu_po <- data.frame(matrix(0, nrow = nrow(df_po_interpolacja), 
                                        ncol = ncol(df_po_interpolacja)))

stopa_zwrotu_po[, 1] <- df_po_interpolacja[, 1]

for (j in 2:ncol(stopa_zwrotu_po)){
  for (i in 2:nrow(stopa_zwrotu_po))
  {
  stopa_zwrotu_po[i, j] <- 
    (df_po_interpolacja[i, j] - df_po_interpolacja[i-1, j])/df_po_interpolacja[i-1, j]
  }
}
stopa_zwrotu_po <- stopa_zwrotu_po[-1, ]
names(stopa_zwrotu_po) <- names(df_po_interpolacja)
rownames(stopa_zwrotu_po) <- NULL 
```

### Test stacjonarności

W celu sprawdzenia stacjonarności danych został przeprowadzony test Dickey’a-Fullera adf.test(), którego hipotezy przedstawiają się w sposób następujący:

*H0 : szereg jest niestacjonarny*

*H1 : szereg jest stacjonarny*

```{r}
# po
adf.test(stopa_zwrotu_po$WIG)
adf.test(stopa_zwrotu_po$WIG_Ukraina)
adf.test(stopa_zwrotu_po$PX)
adf.test(stopa_zwrotu_po$DAX)
adf.test(stopa_zwrotu_po$ROPA)
```

p.value wszędzie wynosi wynosi 0.01, czyli nie przekracza 5%, zatem odrzucamy hioptezę H0. Oznacza to, że stopy zwrotu są stacjonarne.

### Model VAR
Model wektorowej autoregresji podobnie jak w przypadku modeli AR nie posiada podziału na zmienne egzogeniczne oraz endogeniczne. Dzieje się tak, gdyż każda zmienna uwzględniona w modelu ma wpływ na pozostałe zmienne, a proces modelowania dotyczy każdej zmiennej.

#### Opóźnienie

Chcąc stworzyć model VAR należy wybrać rząd jego opóźnień.

```{r, warning=FALSE}
# po
VARselect(as.matrix(stopa_zwrotu_po[,-1]))
```

Kryterium AIC i FPE wskazuje na oóźnienie 8, natomiast HQ i SC na opóźnienie 1.
Wybrano opóźnienie 1

#### Budowanie modelu VAR

```{r}
# po
model_po <- VAR(stopa_zwrotu_po[,-1], p = 1)
summary(model_po)
```


### Weryfikacja modelu

#### Przyczynowość w sensie Grangera

```{r, warning=FALSE}
# po
granger_causality(model_po)
```

